臺灣彰化地方法院刑事判決　　　　　　　　　　　　　　九十三年度自字第二九號
　　自　訴　人　丁○○
　　自訴代理人　陳忠雨律師
　　被　　　告　丙○○
　　　　　　　　癸○○
右列被告等因偽造文書等案件，經自訴人提起自訴，本院判決如左：
    主  文
丙○○、癸○○共同連續行使偽造私文書，足以生損害於他人，各處有期徒刑拾月。
    事  實
一、丙○○與癸○○為夫妻，癸○○為籌措丙○○之購車基金，遂於民國九十一年二
    月間，推由癸○○擔任會首，並由丙○○及癸○○二人共同募集含會首共三十四
    會之互助會（下簡稱系爭互助會），每會新臺幣（下同）一萬元，採內標制，會
    期自九十一年二月十日起至九十三年十一月十日止，每月十日下午七時在丙○○
    、癸○○二人住處即彰化縣彰化市○○路三三四號開標，並由丙○○、癸○○共
    同或分別於開標時，在現場於白紙上填寫號碼，交由活會會員抽號碼牌填寫標單
    ，標息高者得標，如金額相同，則以號碼順序決定得標者。詎因丙○○、癸○○
    二人自九十二年四月間起，因遭多人倒會及其他財務窘境，而無法支應按月到期
    之合會債務，丙○○、癸○○二人竟共同基於行使偽造私文書及意圖為自己不法
    所有詐欺取財之概括犯意，該二人利用互助會會員間彼此非全熟識，且部分活會
    會員未能親往前址開標，而未能確實知悉係由何人標得會金之機會，於九十二年
    四月十日至九十三年六月十日如附表編號一至八所示時間，在上揭住處，明知各
    該期如附表編號一至八所示被冒名得標名義人月鳳即庚○○等人均未實際參與出
    標或授權委由丙○○、癸○○二人出標，丙○○、癸○○竟利用與會員們多屬至
    親好友之信賴關係，先由丙○○或癸○○以撥打電話告知某活會會員本期需錢孔
    急，期待勿出標等語訛騙，復於未經如附表所示被冒名得標名義人之活會會員名
    義下，由丙○○在旁協助製作號碼籤，推由癸○○擅自在寫有號碼籤之標單上，
    填寫如附表一至八所示足以表徵該被冒標人即活會會員欲標取之冒標利息，並於
    開標後，向在場參與競標之活會會員表示係由附表所示被冒名得標名義人得標，
    而共同偽造完成足以表示該活會會員欲以該金額為利息競標之標單，並分別持以
    向附表編號一至八所示被詐欺之活會會員行使並領款，而以此詐術致使附表編號
    一至八所示被詐欺之活會會員均陷於錯誤，而各交付扣除利息之會款予丙○○、
    癸○○及不知情之丙○○父親，並分別詐得如附表一至八所示之詐得金額，且足
    生損害於被冒名得標名義人及其他活會會員，共計詐得總金額至少九十八萬九千
    五百元。嗣於九十三年七月十日開標時，丙○○、癸○○均刻意躲避未出面主持
    ，嗣經到場之活會會員乙○○○、黃玉鳳、己○○等人討論後，察覺實際活會數
    與所剩會期不符，始察覺上情，方知受騙。
二、案經活會會員丁○○提起自訴。
    理  由
一、訊據被告癸○○對於曾於附表所示時間八次冒用活會會員名義冒標取款等情，固
    坦承不諱，惟否認係與被告丙○○共犯本案，辯稱：系爭互助會係由其個人所經
    營，當時招標時，並未告知會員係欲籌措被告丙○○購車資金，且開標時，被告
    丙○○未曾在場云云；被告丙○○固自承：系爭互助會開標時，伊有時會在場，
    但未曾過問該互助會，亦未曾主持開標儀式，且因被告癸○○不會騎乘機車，故
    被告癸○○向會員招標及收取會款時，伊會載被告癸○○前往，至被告癸○○擔
    任會首所標得之標金，及向會員所收取之會款用途為何，伊均不知情，被告癸○○招募本互助會後，亦未購車云云。惟查：
  (一)訊據被告癸○○就系爭互助會之進行方式，及曾於附表所示時間八次冒標取款等
    情坦認不諱，核與證人戊○○○、乙○○○、甲○○○、壬○○、均就系爭互助
    會之會期、標金、開標方式、會員名單等情證述相符（見本院審判筆錄），又證
    人戊○○○（即代號巫彩英）、庚○○（即代號五嬸）、壬○○（即代號錦屏）
    、己○○（即代號秀鳳）、辛○○（即代號顧友誠）、陳寬猛、林富美等人均未
    曾於附表所示之時間，自行或授權被告二人標款一情，除據被告癸○○自承外，
    亦據證人戊○○○、庚○○、壬○○、己○○等人於本院審理時證述明確，另有
    自訴人及證人戊○○○所提出，其等每月記載之互助會簿各一份在卷可稽。觀之
    自訴人及證人戊○○○所提出之互助會簿，就附表編號二、五、六之冒標利息部
    分，雖有如附表冒標金額所示之差距，然此應係被告癸○○於向各活會會員訛騙
    冒標利息時，因特殊因素始告以不同之冒標金額，惟因被告癸○○亦已陳稱無法
    確定每期冒標利息及詐取數額，而證人庚○○、甲○○○、壬○○、己○○等人
    復證稱因未每期記載繳納金額，故無從記憶附表編號二、五、六各期實際繳納之
    會款金額為何，從而，僅能依據自訴人及證人戊○○○所提出之互助會簿，以最
    保守、有利被告之方式估計其分別詐取活會會員如附表所示之詐得金額（亦即於
    附表編號二該期，除認定證人戊○○○係每會各繳納八千八百元外，其餘活會會
    員則以每會繳納八千六百元計算，附表編號五、六均同此推算）。又自訴人及證
    人戊○○○所提出之互助會簿中，就附表編號七會期，分別係記載戊○○○及陳
    寬猛得標，而附表編號八會期，則係分別記載林富美及戊○○○得標，惟此應係
    被告癸○○於告知證人戊○○○係由何人得標時，為達詐騙目的，當然不可能告
    知證人戊○○○係其個人得標；且被告癸○○於告知其他活會會員時，為使其詐
    術不易發現，可能會斟酌各活會會員與其欲冒標會員間之熟識程度，而告以係不
    同之活會會員得標。是應認被告癸○○於附表編號七、八所示二會期冒標後，為
    達詐取會款之目的，應係向各活會會員或告以係戊○○○得標，或告以係陳寬猛
    、林富美得標。從而，依據前開各項事證，已足認本件被告癸○○確實利用其擔
    任會首，且互助會會員間彼此非全熟識，又部分活會會員未能親往前址開標之機
    會，以冒標方式，至少詐得如附表所示之九十八萬九千五百元。
  (二)本件主要之爭點應在於：被告丙○○是否與被告癸○○共犯上揭偽造足以表徵活
    會會員出標利息會單後，並持以行使及向活會會員詐取會款之犯行。就此部分被
    告丙○○全盤否認犯行，被告癸○○亦陳稱被告丙○○與系爭互助會無關云云。
    惟查：證人戊○○○、乙○○○、庚○○、己○○於本院審理時均證稱：系爭互
    助會起會時，係被告二人一起去招會等語；且證人戊○○○、乙○○○、庚○○
    並證稱：被告二人當時告知召集系爭互助會之目的即係欲為被告丙○○購車等語
    ；又證人戊○○○、乙○○○、甲○○○於本院審理時另證稱：系爭互助會開標
    時，有時是被告丙○○負責拿紙寫號碼抽籤主持，有時是被告癸○○主持等語；
    而證人戊○○○於本院審理時另證稱：於九十三年五月時，被告癸○○有打電話
    說不要去標，因為有人要寄標一千二百元，六月份的時候，被告丙○○本人告訴
    我，富美急需用錢，不要去標等語；另證人壬○○於本院審理時又證稱：其係打
    電話去問被告才得知每月標得利息多少，有時是被告癸○○會告知，有時是被告
    丙○○會告知等語（此均見本院審判筆錄），衡之證人戊○○○、乙○○○、庚○○、甲○○○、壬○○、己○○等人與被告二人間素有私交，且證人等均在本
    院審理時當庭具結於負偽證罪處罰之心理壓力下為前開證述，又依卷存證據資料
    內並無任何積極證據足以證明證人上開證述係屬虛偽，亦無足以令人顯信證人證
    述為不可採之品性證據或前科證據存在，應認證人戊○○○、乙○○○、庚○○
    、甲○○○、壬○○、己○○等人於本院之證述堪以採信。而綜觀證人前開證述
    ，被告丙○○不僅於招募系爭互助會時，曾與被告癸○○共同招募會員，且本件
    系爭互助會初始招募之目的，即係為籌集被告丙○○之購車款項，又被告丙○○
    於系爭互助會開標時，復曾在現場負責主持重要之抽籤儀式，並於附表編號八所
    示之該會期，親自打電話訛稱該期係活會會員林富美欲招標，而該次會期，被告
    癸○○確實在事後向其他活會會員詐騙係由活會會員林富美得標等情，應足認被
    告丙○○應係與被告癸○○共同經營系爭互助會，且就被告癸○○於附表編號一
    至八所示之時間，有冒標詐領會款之情，有犯意之聯絡及行為之分擔。至被告丙○○雖辯稱並無買車之情，惟證人戊○○○等人於本院審理時亦陳稱：被告二人
    確實未曾購車，然其等於招會時，確曾表明目的係欲購車，後來係因無停車位始
    作罷等語，是雖被告二人事後確實未曾購車，惟尚難憑此為被告丙○○有利之認
    定；另被告丙○○辯稱倘其有參與，何以彰化縣彰化市調解委員會進行調解時，
    未將其列為當事人，並提出彰化縣彰化市九十三年九月二十四日彰市調字第七八
    號調解委員會通知一紙附卷可稽，惟查，民事事件中孰應列為被告或對造，係當
    事人得自由處分，是被告丙○○是否列為調解事件之對造，與其本案是否共同涉
    犯行使偽造私文書及詐欺取財罪嫌，顯屬無關，尚難憑此為被告丙○○有利之認
    定。綜前所述，被告丙○○前開空言辯解，顯係卸責之詞，而被告癸○○右開陳
    述，亦應係迴護被告丙○○之詞，均不足採信。
  (三)綜上，本件被告二人上開犯行，均事證明確，犯行均已堪認定，應皆依法論科。
二、按互助會已得標之死會會員，事後無論任一會員得標及其願出之標金若干，均須
    繳納當期全額之會款，縱為會首施用詐術，以他會員名義冒標，並向死會會員收
    取會款，因該等死會會員本負有繳納會款之義務，當非陷於錯誤而交付會款予會
    首，自無構成詐欺取財罪之可言（最高法院八十三年度臺上字第四一五三號判決
    意旨參照）。是本件被告冒標會款，被詐欺之對象僅係各該期之活會會員（含被
    冒名盜標者），並不包括死會會員，而詐欺所得之款項，應僅限於實際加入而未
    得標之活會會員所繳納之會款，合先敘明。又按依我國互助會之習慣，標會時會
    員多在紙上填載金額，表示其所願出之標息，並以所出標息高者為得標之人。本
    件系爭互助會是先由到場活會會員抽號碼牌後，再填寫標息，是以該紙張上所填
    載之金額、號碼等文字，依習慣足以表示特定用意，依刑法第二百二十條第一項
    之規定，以文書論。核被告丙○○、癸○○二人所為，均係犯刑法第二百十六條
    、第二百二十條第一項、第二百十條之行使偽造私文書罪，及同法第三百三十九
    條第一項之詐欺取財罪。其偽造私文書之低度犯行，為行使偽造私文書之高度犯
    行所吸收，不另論罪。被告二人就前述犯行，互有犯意之聯絡及行為之分擔，為
    共同正犯。渠等二人先後多次行使偽造準私文書之犯行及詐欺取財之犯行，均時
    間緊接，犯罪方式相同，所觸犯係構成要件相同之罪名，顯各係基於概括之犯意
    反覆為之，均為連續犯，應分別依刑法第五十六條之規定，以一罪論處，並加重
    其刑。又被告二人每一冒標後行使偽造屬準私文書之會單及向活會會員詐欺取財
    之行為，均係對當期之各個活會會員為之，屬侵害數個活會會員之財產法益，為
    同種想像競合犯，應以一罪論。至其二人所犯上述連續行使偽造私文書及連續詐
    欺取財二罪之間，互有方法目的之牽連犯關係，依刑法第五十五條之規定，應從
    一重罪即行使偽造私文書罪論處。審酌被告二人並無前科，此有臺灣高等法院被
    告全國前案紀錄表存卷可稽，品行尚佳，均因一時貪念致犯本罪，且被告二人召
    集互助會擔任會首，竟違背會員之信任，至少冒標活會會員會款達九十八萬九千
    五百元，所為實屬可議，被告丙○○犯後復飾詞否認，毫無悔意，被告二人迄今
    尚未全數賠償被害人之損失等一切情狀，各量處如主文所示之刑。至被告二人冒
    標所偽造之標單，因未扣存本案，且事隔久遠，被告二人亦無法提供，應已經滅
    失，為免將來執行困難，爰不宣告沒收，附此敘明。
據上論斷，應依刑事訴訟法第三百四十三條、第二百九十九條第一項前段，刑法第二
十八條、第五十六條、第二百十六條、第二百十條、第二百二十條第一項、第三百三
十九條第一項、第五十五條，罰金罰鍰提高標準條例第一條前段，判決如主文。
中　　　華　　　民　　　國　　九十三　　年　　　十　　　月　　 十九 　　日
                                臺灣彰化地方法院刑事第三庭
                                    審判長法  官  余仕明
                                          法  官  游秀雯
                                          法  官  簡婉倫
右正本證明與原本無異。
如不服本判決，應於判決送達後十日內，向本院提出上訴狀( 須附繕本 )。
告訴人或被害人對於判決如有不服具備理由請求檢察官上訴者，其上訴期間之計算係
以檢察官收受判決正本之日期為準。
                                      法院書記官  林盛輝
中　　　華　　　民　　　國　　九十三　　年　　　十　　　月　　 十九 　　日
中華民國刑法第二百二十條
在紙上或物品上之文字、符號、圖畫、照像，依習慣或特約，足以為表示
其用意之證明者，關於本章及本章以外各罪，以文書論。
錄音、錄影或電磁紀錄，藉機器或電腦之處理所顯示之聲音、影像或符號
，足以為表示其用意之證明者，亦同。
稱電磁紀錄，指以電子、磁性或其他無法以人之知覺直接認識之方式所製
成之紀錄，而供電腦處理之用者。
中華民國刑法第二百一十條
偽造、變造私文書，足以生損害於公眾或他人者，處五年以下有期徒刑。
中華民國刑法第三百三十九條
意圖為自己或第三人不法之所有，以詐術使人將本人或第三人之物交付者
，處五年以下有期徒刑、拘役或科或併科一千元以下罰金。
以前項方法得財產上不法之利益或使第三人得之者，亦同。
前二項之未遂犯罰之。
附表：
┌──┬──────┬─────┬────┬─────────┬────────────┐
│編號│  冒標時間  │ 被冒名得 │冒標利息│     詐得金額     │   被詐欺之活會會員     │
│    │            │ 標名義人 │(新臺幣)│    （新臺幣）    │                        │
├──┼──────┼─────┼────┼─────────┼────────────┤
│ 一 │九十二年四月│   月鳳   │一千六百│十六萬八千元（每位│林信仁即甲○○○（二會）│
│    │十日       │ 即庚○○ │元      │活會會員每會應繳八│、陳寬猛（二會）、陳淑美│
│    │            │          │        │千四百元）        │、良展、秀鳳及五嬸即馮美│
│    │            │          │        │                  │珠（二會）、錦屏即壬○○│
│    │            │          │        │                  │、月鳳即庚○○（二會）、│
│    │            │          │        │                  │洪宗典（二會）、巫彩英即│
│    │            │          │        │                  │戊○○○（二會）、丁○○│
│    │            │          │        │                  │、王淑貞、阿寶、林富美、│
│    │            │          │        │                  │顧友誠即辛○○【共二十會│
│    │            │          │        │                  │】                      │
├──┼──────┼─────┼────┼─────────┼────────────┤
│ 二 │九十二年十一│  林信仁  │一千二百│至少十一萬二千元（│林信仁即甲○○○（二會）│
│    │月十日      │即甲○○○│元或一千│戊○○○該二會共繳│、陳寬猛（二會）、秀鳳即│
│    │            │          │四百元  │納一萬七千六百元；│己○○（二會）、錦屏即顧│
│    │            │          │        │其餘十二會活會會員│錦屏、月鳳及五嬸即庚○○│
│    │            │          │        │每會至少繳八千六百│（二會）、巫彩英即陳巫彩│
│    │            │          │        │元）              │英（二會）、丁○○、王淑│
│    │            │          │        │                  │貞、顧友誠即辛○○【共十│
│    │            │          │        │                  │四會】                  │
├──┼──────┼─────┼────┼─────────┼────────────┤
│ 三 │九十二年十二│   五嬸   │一千四百│十二萬零四百元（每│林信仁即甲○○○（二會）│
│    │月十日      │ 即庚○○ │元      │位活會會員每會應繳│、陳寬猛（二會）、秀鳳即│
│    │            │          │        │八千六百元）      │己○○（二會）、錦屏即顧│
│    │            │          │        │                  │錦屏、月鳳及五嬸即庚○○│
│    │            │          │        │                  │（二會）、巫彩英即陳巫彩│
│    │            │          │        │                  │英（二會）、丁○○、王淑│
│    │            │          │        │                  │貞、顧友誠即辛○○【共十│
│    │            │          │        │                  │四會】                  │
├──┼──────┼─────┼────┼─────────┼────────────┤
│ 四 │九十三年一月│   錦屏   │一千三百│十二萬一千八百元（│林信仁即甲○○○（二會）│
│    │十日        │ 即壬○○ │元      │每位活會會員每會應│、陳寬猛（二會）、秀鳳即│
│    │            │          │        │繳八千七百元）    │己○○（二會）、錦屏即顧│
│    │            │          │        │                  │錦屏、月鳳及五嬸即庚○○│
│    │            │          │        │                  │（二會）、巫彩英即陳巫彩│
│    │            │          │        │                  │英（二會）、丁○○、王淑│
│    │      │          │        │                  │貞、顧友誠即辛○○【共十│
│    │            │          │        │                  │四會】                  │
├──┼──────┼─────┼────┼─────────┼────────────┤
│ 五 │九十三年二月│   秀鳳   │一千三百│至少十二萬零五百元│林信仁即甲○○○（二會）│
│    │十日        │ 即己○○ │元及一千│（丁○○該活會會員│、陳寬猛（二會）、秀鳳即│
│    │            │          │四百元  │繳納八千七百元，其│己○○（二會）、錦屏即顧│
│    │            │          │        │餘十三會活會會員每│錦屏、月鳳及五嬸即庚○○│
│    │            │          │        │會至少繳八千六百元│（二會）、巫彩英即陳巫彩│
│    │            │          │        │）                │英（二會）、丁○○、王淑│
│    │            │          │        │                  │貞、顧友誠即辛○○【共十│
│    │            │          │        │                  │四會】                  │
├──┼──────┼─────┼────┼─────────┼────────────┤
│ 六 │九十三年三月│  顧友誠  │一千二百│至少十二萬一千九百│林信仁即甲○○○（二會）│
│    │十日        │ 即辛○○ │元或一千│元（丁○○該活會會│、陳寬猛（二會）、秀鳳即│
│    │            │          │三百元  │員繳納八千八百元，│己○○（二會）、錦屏即顧│
│    │            │          │        │其餘十三會活會會員│錦屏、月鳳及五嬸即庚○○│
│    │            │          │        │每會至少繳八千七百│（二會）、巫彩英即陳巫彩│
│    │            │          │        │元）              │英（二會）、丁○○、王淑│
│    │            │          │        │                  │貞、顧友誠即辛○○【共十│
│    │            │          │        │                  │四會】                  │
├──┼──────┼─────┼────┼─────────┼────────────┤
│ 七 │九十三年五月│陳寬猛或│一千二百│十一萬四千四百元（│林信仁即甲○○○、陳寬猛│
│    │十日        │巫彩英即│元    │每位活會會員每會應│（二會）、秀鳳即己○○（│
│    │            │  戊○○○│        │繳八千八百元）    │二會）、錦屏即壬○○、月│
│    │            │          │        │                  │鳳及五嬸即庚○○（二會）│
│    │            │          │        │                  │、巫彩英即戊○○○（二會│
│    │            │          │        │                  │）、丁○○、王淑貞、顧友│
│    │            │          │        │                  │誠即辛○○【共十三會】  │
│    │            │          │        │                  │                        │
├──┼──────┼─────┼────┼─────────┼────────────┤
│ 八 │九十三年六月│林富美或│一千五百│十一萬零五百元（每│林信仁即甲○○○、陳寬猛│
│    │十日        │巫彩英即│元      │位活會會員每會應繳│（二會）、秀鳳即己○○（│
│    │            │  戊○○○│        │八千五百元）      │二會）、錦屏即壬○○、月│
│    │            │          │        │            │鳳及五嬸即庚○○（二會）│
│    │            │          │        │                  │、巫彩英即戊○○○（二會│
│    │            │          │        │                  │）、丁○○、王淑貞、顧友│
│    │            │          │        │                  │誠即辛○○【共十三會】  │
├──┴──────┴─────┴────┴─────────┴────────────┤
│合計至少詐得會款九十八萬九千五百元                                                    │
└───────────────────────────────────────────┘
